【裁判字號】    92,抗,3118
【裁判日期】    920925
【裁判案由】    強制執行
【裁判全文】
臺灣高等法院民事裁定                            九十二年度抗字第三一一八號
    抗  告  人    乙○○
    右一人
    法定代理人    廖麗珠
右抗告人因債權人丙○○與債務人甲○○間清償債務強制執行事件，對於中華民國九
十二年六月二十七日臺灣板橋地方法院九十一年度執助字第二七一號裁定，提起抗告
，本院裁定如左：
    主      文
抗告駁回。
抗告程序費用由抗告人負擔。
    理      由
一、原裁定略以：「抗告人固為上開拍賣房屋所坐落基地之土地所有權人，然本件抗
    告人係自債務人購得系爭基地之應有部分，而為基地共有人，且該房屋所有權人
    即債務人甲○○，並非任何土地法第一百零四條第一項所指之地上權人、典權人
    或承租人，抗告人聲請優先購買系爭建物，於法不合，應予駁回。」等語。
二、抗告意旨略以：抗告人於八十年六月三十日向債務人甲○○買賣取得系爭房屋之
    基地，雙方達成協議於房屋得使用年限內，抗告人將所持有之土地出租於原房屋
    所有權人（即債務人甲○○），是本案基地目前亦由房屋所有權人本於承租關係
    ，繼續占有使用中，其每年之地價稅亦由房屋所有人繳納以抵租金，故抗告人係
    基於租賃關係主張基地承租人之優先承買權，而非基於基地應有部分之共有人而
    為主張，抗告人於九十二年六月十七日所為之聲請狀謂『聲請人對該標的物』，
    應更正為『房屋所有權人對聲請人的土地有租賃關係』云云。
三、按基地出賣時，地上權人、典權人或承租人有依同樣條件優先購買之權；房屋出
    賣時，基地所有權人有依同樣條件優先購買之權；其順序以登記之先後定之，土
    地法第一百零四條第一項定有明文。查該條項後段所謂「房屋出賣時，基地所有
    權人有依同樣條件優先購買之權」，係承同條項前段規定「基地出賣時，地上權
    人、典權人或承租人有依同樣條件優先購買之權」之旨趣而來，故依其一貫之文
    義，所謂「基地所有權人」當係指為基地設定地上權、出典或出租之土地所有權
    人而言，故該項後段所謂房屋出賣時，基地所有權人有依同樣條件優先購買之權
    ，係指基地所有權人為房屋用地設定地上權、典權或有租賃關係之情形，於地上
    權人、典權人或承租人之房屋出賣時，有依同樣條件優先購買之權，申言之，必
    須房屋所有人與基地所有人間，具有地上權、典權或租賃關係為前提要件，並非
    任何基地所有權人均有此權利，最高法院四十九年台上字第一五四六號（按土地
    法第一百零四條雖於六十四年七月二十四日修正，惟該條項後段並未變更，此號
    判例仍應予適用）、六十九年台上字第九四五號、七十八年台上字第四八三號判
    例意旨、七十年台上字第一五三八號判決意旨及司法院（六九）廳民一字第○二
    六四號研究意見、本院暨所屬法院六十八年度法律座談會民事類第十九號研討意
    見均持相同見解。且土地法第一百零四條係規定於「基地租用」章節，自第一百
    零一條至第一百零五條，多條用語均明文為「租用基地建築房屋」，足見該有租
    賃關係之基地所有權人，係指「租地建屋」之出租人而言。參以該條之規範目的
    ，賦予各該權利人優先承買權，乃為合土地之利用，俾房屋之所有權與其坐落基
    地之所有權併於同一主體，以求其所有權完整，而法律關係單純化，藉以充分發
    揮土地之利用價值，盡經濟上之效用，杜當事人間之紛爭等之立法意旨，足見該
    條項之基地所有權人應解釋為並不包括區分所有權人在內。如僅為基地之共有權
    人，而與房屋之所有權人並無租地建屋之租賃關係，自無優先承買權。
四、經查：本件抗告人係自債務人購得系爭基地應有部分之五分之一，為抗告人所自
    承，屬於基地共有人，並有各該土地登記謄本附卷可稽，顯非與系爭房屋設定地
    上權、出典或出租之土地所有權人，自無優先購買權。至於抗告人抗告意旨所稱
    於八十年六月間購買系爭房屋之基地時，與債務人達成協議，將抗告人所持有之
    土地出租於原房屋所有權人，與債務人有租賃關係存在等語，縱然屬實，惟仍非
    該當土地法第一百零四條第一項所定之基地承租之優先購買權人，依法對系爭房
    屋無優先承購權，應堪認定。原裁定駁回抗告人聲明優先購買之聲請，並無違誤
    。抗告意旨仍執前詞指摘原裁定不當，求予廢棄，非有理由。
五、據上論結，本件抗告為無理由，爰裁定如主文。
中      華      民      國    九十二    年      九      月    二十五    日
                                    民事第三庭
                                        審判長法  官  張  宗  權
                                              法  官  陳  永  昌
                                              法  官  蕭  艿  菁
正本係照原本作成。
如不服本裁定，僅得以適用法規顯有錯誤為理由，並經原法院之許可者為限，應於送
達本裁定後十日內向本院提出再抗告狀，並繳納抗告費新臺幣一千元。
中      華      民      國    九十二    年      九      月    二十五    日
                                              書記官  尤  峰  惠


司法院資訊處製作；財團法人民間司法改革基金會備份。
